---
title: "Tutorial de Análisis de Supervivencia en R"
subtitle: "Métodos estadísticos para datos de tiempo hasta el evento"
author:
  - name: Miguel Ángel Luque Fernández
    affiliation: Department of Statistics and Operations Research, University of Granada
    email: malf@ugr.es
date: "Octubre 7, 2026"
abstract: |
  Este tutorial presenta una introducción exhaustiva al análisis de supervivencia, 
  cubriendo desde conceptos fundamentales hasta técnicas avanzadas de modelización. 
  El análisis de supervivencia es una rama de la estadística que estudia el tiempo 
  hasta que ocurre un evento de interés, considerando la presencia de datos censurados. 
  Se presentan métodos no paramétricos (Kaplan-Meier), semiparamétricos (Cox) y 
  paramétricos (Weibull, exponencial), con ejemplos prácticos implementados en R.
keywords: [análisis de supervivencia, Kaplan-Meier, modelo de Cox, censura, riesgo proporcional]
lang: es
---

# Introducción {#sec-intro}

## ¿Qué es el análisis de supervivencia?

El **análisis de supervivencia** es un conjunto de métodos estadísticos diseñados para analizar datos donde la variable de interés es el **tiempo hasta que ocurre un evento**. Aunque el término proviene de estudios médicos donde el evento de interés es la muerte, estos métodos se aplican ampliamente en:

- **Medicina**: tiempo hasta recaída, muerte, recuperación
- **Ingeniería**: tiempo hasta fallo de un componente
- **Economía**: duración del desempleo, permanencia en un trabajo
- **Ciencias sociales**: duración de matrimonios, tiempo hasta reincidencia criminal

## Características especiales de los datos de supervivencia

Los datos de supervivencia presentan dos características distintivas:

1. **Positividad**: Los tiempos de supervivencia son siempre positivos ($T > 0$)
2. **Censura**: No siempre observamos el evento de interés para todos los sujetos

## Censura {#sec-censura}

La **censura** es la característica más importante que distingue al análisis de supervivencia de otros métodos estadísticos. Un dato está **censurado** cuando no observamos el tiempo exacto del evento.

### Tipos de censura

#### Censura por la derecha

El tipo más común. Ocurre cuando:

- El estudio termina antes de que ocurra el evento
- El sujeto se pierde durante el seguimiento
- El sujeto experimenta un evento competitivo

**Notación**: Si $T_i$ es el verdadero tiempo de supervivencia y $C_i$ el tiempo de censura, observamos:

$$
Y_i = \min(T_i, C_i)
$$

y el indicador de censura:

$$
\delta_i = \begin{cases}
1 & \text{si } T_i \leq C_i \text{ (evento observado)} \\
0 & \text{si } T_i > C_i \text{ (censurado)}
\end{cases}
$$

#### Censura por la izquierda

Ocurre cuando el evento ya ha ocurrido antes del inicio del estudio. Menos común en práctica.

#### Censura por intervalo

El evento ocurre en un intervalo conocido $(L_i, R_i]$ pero no se conoce el tiempo exacto.

## Configuración del entorno

```{r setup}
#| label: setup
#| message: false
#| warning: false

# Paquetes necesarios
library(survival)      # Análisis de supervivencia
library(survminer)     # Visualización
library(flexsurv)      # Modelos paramétricos flexibles
library(KMsurv)        # Datasets de supervivencia
library(ggplot2)       # Gráficos
library(dplyr)         # Manipulación de datos
library(knitr)         # Tablas
library(rms)           # Regresión y modelización
library(cmprsk)        # Riesgos competitivos

# Configuración de gráficos
theme_set(theme_minimal())
```

# Conceptos fundamentales {#sec-conceptos}

## Función de supervivencia

La **función de supervivencia** $S(t)$ define la probabilidad de que un individuo sobreviva más allá del tiempo $t$:

$$
S(t) = P(T > t) = 1 - F(t)
$$

donde $F(t) = P(T \leq t)$ es la función de distribución acumulada.

**Propiedades**:

1. $S(0) = 1$ (todos están vivos al inicio)
2. $S(\infty) = 0$ (eventualmente todos experimentan el evento)
3. $S(t)$ es una función decreciente y continua por la derecha

## Función de densidad

La **función de densidad** de probabilidad se define como:

$$
f(t) = \lim_{\Delta t \to 0} \frac{P(t \leq T < t + \Delta t)}{\Delta t} = \frac{dF(t)}{dt} = -\frac{dS(t)}{dt}
$$

## Función de riesgo (hazard)

La **función de riesgo** $h(t)$ (o *hazard function*) representa la tasa instantánea de ocurrencia del evento en el tiempo $t$, dado que el individuo ha sobrevivido hasta ese momento:

$$
h(t) = \lim_{\Delta t \to 0} \frac{P(t \leq T < t + \Delta t \mid T \geq t)}{\Delta t} = \frac{f(t)}{S(t)} = -\frac{d \log S(t)}{dt}
$$

**Interpretación**: $h(t)$ es la probabilidad condicional instantánea del evento.

## Función de riesgo acumulado

La **función de riesgo acumulado** $H(t)$ se define como:

$$
H(t) = \int_0^t h(u) \, du = -\log S(t)
$$

De donde se deduce:

$$
S(t) = \exp\left(-H(t)\right) = \exp\left(-\int_0^t h(u) \, du\right)
$$

## Relaciones entre funciones

Las cuatro funciones ($S(t)$, $f(t)$, $h(t)$, $H(t)$) están interrelacionadas:

$$
\begin{aligned}
S(t) &= \exp\left(-\int_0^t h(u) \, du\right) \\
f(t) &= h(t) S(t) \\
h(t) &= \frac{f(t)}{S(t)} = -\frac{d \log S(t)}{dt}
\end{aligned}
$$

# Métodos no paramétricos {#sec-noparametricos}

## Estimador de Kaplan-Meier {#sec-km}

El **estimador de Kaplan-Meier** [@kaplan1958] es el método no paramétrico más utilizado para estimar la función de supervivencia en presencia de censura.

### Construcción del estimador

Sean $t_1 < t_2 < \cdots < t_k$ los tiempos únicos de eventos observados. En cada tiempo $t_j$:

- $d_j$ = número de eventos
- $n_j$ = número de individuos en riesgo (no han experimentado el evento ni han sido censurados antes de $t_j$)

El estimador de Kaplan-Meier es:

$$
\hat{S}(t) = \prod_{j: t_j \leq t} \left(1 - \frac{d_j}{n_j}\right)
$$

### Varianza del estimador

La varianza se estima mediante la **fórmula de Greenwood** [@greenwood1926]:

$$
\widehat{\text{Var}}[\hat{S}(t)] = \hat{S}(t)^2 \sum_{j: t_j \leq t} \frac{d_j}{n_j(n_j - d_j)}
$$

El **error estándar** es:

$$
\widehat{\text{SE}}[\hat{S}(t)] = \sqrt{\widehat{\text{Var}}[\hat{S}(t)]}
$$

### Intervalos de confianza

El intervalo de confianza al $(1-\alpha) \times 100\%$ para $S(t)$ se puede construir usando:

**Método lineal** (puede producir límites fuera de $[0,1]$):

$$
\hat{S}(t) \pm z_{\alpha/2} \times \widehat{\text{SE}}[\hat{S}(t)]
$$

**Método log-log** (recomendado, garantiza $\hat{S}(t) \in [0,1]$):

$$
\hat{S}(t)^{\exp\left(\pm \frac{z_{\alpha/2}}{\log \hat{S}(t) \times \widehat{\text{SE}}[\hat{S}(t)]}\right)}
$$

### Ejemplo: datos de leucemia

Utilizamos los datos clásicos de Freireich et al. (1963) sobre tiempos de remisión en leucemia aguda.

```{r km-ejemplo}
#| label: fig-km-leucemia
#| fig-cap: "Curvas de Kaplan-Meier para tiempos de remisión en leucemia aguda por grupo de tratamiento"

# Cargar datos
data(aml, package = "survival")

# Crear objeto de supervivencia
km_fit <- survfit(Surv(time, status) ~ x, data = aml)

# Resumen
summary(km_fit)

# Gráfico
ggsurvplot(
  km_fit,
  data = aml,
  pval = TRUE,
  conf.int = TRUE,
  risk.table = TRUE,
  xlab = "Tiempo (semanas)",
  ylab = "Probabilidad de supervivencia",
  title = "Curvas de Kaplan-Meier por grupo de tratamiento",
  legend.title = "Grupo",
  legend.labs = c("Mantenido", "No mantenido"),
  ggtheme = theme_minimal()
)
```

### Tiempo de supervivencia mediano

El **tiempo de supervivencia mediano** es el tiempo $t_{0.5}$ tal que:

$$
\hat{S}(t_{0.5}) = 0.5
$$

```{r km-mediana}
# Calcular medianas
print(km_fit, print.rmean = TRUE)
```

## Comparación de curvas de supervivencia

### Test de log-rank

El **test de log-rank** [@mantel1966] compara dos o más curvas de supervivencia. Es el más utilizado y da peso igual a todos los tiempos.

**Hipótesis**:

- $H_0$: Las funciones de riesgo son iguales en todos los grupos ($h_1(t) = h_2(t) = \cdots = h_K(t)$)
- $H_1$: Al menos una función de riesgo es diferente

**Estadístico de prueba**: Sea $O_{kj}$ el número observado de eventos en el grupo $k$ en el tiempo $t_j$, y $E_{kj}$ el número esperado bajo $H_0$:

$$
E_{kj} = n_{kj} \times \frac{d_j}{n_j}
$$

El estadístico de log-rank es:

$$
\chi^2 = \sum_{k=1}^K \frac{(O_k - E_k)^2}{E_k} \sim \chi^2_{K-1}
$$

donde $O_k = \sum_j O_{kj}$ y $E_k = \sum_j E_{kj}$.

```{r logrank}
# Test de log-rank
survdiff(Surv(time, status) ~ x, data = aml)
```

### Test de Wilcoxon-Breslow-Gehan

Variante que da más peso a tiempos tempranos:

$$
W = \sum_{k=1}^K \sum_j n_j (O_{kj} - E_{kj})
$$

```{r wilcoxon}
# Test de Wilcoxon
survdiff(Surv(time, status) ~ x, data = aml, rho = 1)
```

### Test de Tarone-Ware

Compromiso entre log-rank y Wilcoxon, usando pesos $w_j = \sqrt{n_j}$.

## Estimador de Nelson-Aalen

Alternativa al estimador de Kaplan-Meier, estima directamente el riesgo acumulado:

$$
\hat{H}(t) = \sum_{j: t_j \leq t} \frac{d_j}{n_j}
$$

La función de supervivencia se estima como:

$$
\hat{S}(t) = \exp(-\hat{H}(t))
$$

```{r nelson-aalen}
#| label: fig-nelson-aalen
#| fig-cap: "Comparación entre estimadores de Kaplan-Meier y Nelson-Aalen"

# Estimador de Nelson-Aalen
na_fit <- survfit(Surv(time, status) ~ 1, data = aml, type = "fleming-harrington")

# Comparación
par(mfrow = c(1, 2))
plot(km_fit, conf.int = FALSE, main = "Kaplan-Meier", xlab = "Tiempo", ylab = "S(t)")
plot(na_fit, conf.int = FALSE, main = "Nelson-Aalen", xlab = "Tiempo", ylab = "S(t)")
```

# Modelos paramétricos {#sec-parametricos}

Los modelos paramétricos asumen que los tiempos de supervivencia siguen una distribución de probabilidad específica.

## Distribución exponencial

La distribución más simple. Asume **riesgo constante** $h(t) = \lambda$.

### Funciones

$$
\begin{aligned}
f(t) &= \lambda \exp(-\lambda t) \\
S(t) &= \exp(-\lambda t) \\
h(t) &= \lambda \\
H(t) &= \lambda t
\end{aligned}
$$

**Propiedad clave**: No tiene memoria. $P(T > s + t \mid T > s) = P(T > t)$.

### Media y varianza

$$
E[T] = \frac{1}{\lambda}, \quad \text{Var}(T) = \frac{1}{\lambda^2}
$$

### Estimación

El estimador de máxima verosimilitud para $\lambda$ con censura es:

$$
\hat{\lambda} = \frac{\sum_{i=1}^n \delta_i}{\sum_{i=1}^n y_i}
$$

donde $\delta_i$ es el indicador de evento e $y_i$ el tiempo observado.

```{r exponencial}
# Ajuste exponencial
exp_fit <- survreg(Surv(time, status) ~ x, data = aml, dist = "exponential")
summary(exp_fit)

# Extraer lambda
lambda <- 1 / exp(coef(exp_fit)[1])
cat("Lambda estimado:", lambda, "\n")
cat("Tiempo medio:", 1/lambda, "\n")
```

## Distribución de Weibull

Generalización de la exponencial que permite riesgo creciente, decreciente o constante.

### Funciones

$$
\begin{aligned}
f(t) &= \lambda \gamma t^{\gamma-1} \exp(-\lambda t^\gamma) \\
S(t) &= \exp(-\lambda t^\gamma) \\
h(t) &= \lambda \gamma t^{\gamma-1} \\
H(t) &= \lambda t^\gamma
\end{aligned}
$$

Parámetros:

- $\lambda > 0$: parámetro de escala
- $\gamma > 0$: parámetro de forma
  - $\gamma = 1$: exponencial (riesgo constante)
  - $\gamma < 1$: riesgo decreciente
  - $\gamma > 1$: riesgo creciente

### Parametrización alternativa

En R, `survreg` usa la parametrización:

$$
\log T = \mu + \sigma W
$$

donde $W$ sigue una distribución de valor extremo. La relación es:

$$
\gamma = \frac{1}{\sigma}, \quad \lambda = \exp(-\mu/\sigma)
$$

```{r weibull}
#| label: fig-weibull
#| fig-cap: "Ajuste Weibull y diagnóstico gráfico"

# Ajuste Weibull
weib_fit <- survreg(Surv(time, status) ~ x, data = aml, dist = "weibull")
summary(weib_fit)

# Extraer parámetros
gamma <- 1 / weib_fit$scale
lambda <- exp(-coef(weib_fit)[1] / weib_fit$scale)

cat("Gamma (forma):", gamma, "\n")
cat("Lambda (escala):", lambda, "\n")

# Verificación gráfica: log-log plot
# Si Weibull es apropiada, debe ser lineal
km_all <- survfit(Surv(time, status) ~ 1, data = aml)
plot(log(km_all$time), log(-log(km_all$surv)), 
     xlab = "log(tiempo)", ylab = "log(-log(S(t)))",
     main = "Diagnóstico Weibull: gráfico log-log")
abline(lm(log(-log(km_all$surv)) ~ log(km_all$time)), col = "red")
```

## Distribución log-normal

Los logaritmos de los tiempos siguen una distribución normal.

### Funciones

Si $\log T \sim N(\mu, \sigma^2)$:

$$
\begin{aligned}
f(t) &= \frac{1}{t \sigma \sqrt{2\pi}} \exp\left(-\frac{(\log t - \mu)^2}{2\sigma^2}\right) \\
S(t) &= 1 - \Phi\left(\frac{\log t - \mu}{\sigma}\right)
\end{aligned}
$$

donde $\Phi$ es la función de distribución acumulada normal estándar.

**Característica**: La función de riesgo $h(t)$ primero aumenta y luego disminuye (forma de campana).

```{r lognormal}
# Ajuste log-normal
lognorm_fit <- survreg(Surv(time, status) ~ x, data = aml, dist = "lognormal")
summary(lognorm_fit)
```

## Distribución log-logística

Similar a log-normal pero con función de supervivencia de forma cerrada.

### Funciones

$$
\begin{aligned}
S(t) &= \frac{1}{1 + \lambda t^\gamma} \\
h(t) &= \frac{\lambda \gamma t^{\gamma-1}}{1 + \lambda t^\gamma}
\end{aligned}
$$

**Característica**: También tiene función de riesgo que primero aumenta y luego disminuye cuando $\gamma > 1$.

```{r loglogistic}
# Ajuste log-logístico
loglog_fit <- survreg(Surv(time, status) ~ x, data = aml, dist = "loglogistic")
summary(loglog_fit)
```

## Comparación de modelos

### Criterios de información

**AIC (Akaike Information Criterion)**:

$$
\text{AIC} = -2 \log L + 2p
$$

**BIC (Bayesian Information Criterion)**:

$$
\text{BIC} = -2 \log L + p \log n
$$

donde $L$ es la verosimilitud, $p$ el número de parámetros y $n$ el tamaño muestral.

**Regla**: Menor valor indica mejor ajuste.

```{r comparacion-modelos}
# Comparar modelos
modelos <- list(
  Exponencial = exp_fit,
  Weibull = weib_fit,
  LogNormal = lognorm_fit,
  LogLogistic = loglog_fit
)

comparacion <- data.frame(
  Modelo = names(modelos),
  AIC = sapply(modelos, AIC),
  BIC = sapply(modelos, BIC),
  LogLik = sapply(modelos, logLik)
)

kable(comparacion, digits = 2, caption = "Comparación de modelos paramétricos")
```

### Gráfico comparativo

```{r comparacion-grafico}
#| label: fig-comparacion
#| fig-cap: "Comparación visual de ajustes paramétricos vs Kaplan-Meier"

# Función para predecir supervivencia
pred_surv <- function(fit, newdata, times) {
  predict(fit, newdata = newdata, type = "quantile", p = 1 - times)
}

# Tiempos
tiempos <- seq(0.1, 0.99, by = 0.01)

# KM para comparación
km_ref <- survfit(Surv(time, status) ~ 1, data = aml)

# Gráfico
plot(km_ref, conf.int = FALSE, xlab = "Tiempo", ylab = "S(t)", 
     main = "Comparación de modelos")
legend("topright", 
       legend = c("Kaplan-Meier", "Exponencial", "Weibull", "Log-normal", "Log-logística"),
       col = c("black", "red", "blue", "green", "purple"),
       lty = 1)
```

# Modelo de riesgos proporcionales de Cox {#sec-cox}

El **modelo de Cox** [@cox1972] es el modelo semiparamétrico más utilizado en análisis de supervivencia.

## Especificación del modelo

El modelo asume que la función de riesgo para el individuo $i$ es:

$$
h_i(t \mid \mathbf{X}_i) = h_0(t) \exp(\boldsymbol{\beta}' \mathbf{X}_i)
$$

donde:

- $h_0(t)$ es la **función de riesgo basal** (no especificada)
- $\mathbf{X}_i = (X_{i1}, \ldots, X_{ip})'$ es el vector de covariables
- $\boldsymbol{\beta} = (\beta_1, \ldots, \beta_p)'$ es el vector de coeficientes

### Razón de riesgos (Hazard Ratio)

Comparando dos individuos con covariables $\mathbf{X}_i$ y $\mathbf{X}_j$:

$$
\text{HR}_{ij}(t) = \frac{h_i(t \mid \mathbf{X}_i)}{h_j(t \mid \mathbf{X}_j)} = \frac{h_0(t) \exp(\boldsymbol{\beta}' \mathbf{X}_i)}{h_0(t) \exp(\boldsymbol{\beta}' \mathbf{X}_j)} = \exp[\boldsymbol{\beta}'(\mathbf{X}_i - \mathbf{X}_j)]
$$

**Propiedad clave**: La razón de riesgos es **constante en el tiempo** (asunción de riesgos proporcionales).

### Interpretación de coeficientes

Para una covariable continua $X_k$:

$$
\text{HR} = \exp(\beta_k)
$$

- $\beta_k > 0$ ($\text{HR} > 1$): Aumento del riesgo
- $\beta_k < 0$ ($\text{HR} < 1$): Disminución del riesgo
- $\beta_k = 0$ ($\text{HR} = 1$): Sin efecto

**Ejemplo**: Si $\beta_1 = 0.5$, entonces $\text{HR} = \exp(0.5) = 1.65$, indicando un aumento del 65% en el riesgo por cada unidad de aumento en $X_1$.

## Verosimilitud parcial

La estimación de $\boldsymbol{\beta}$ se realiza mediante **verosimilitud parcial** [@cox1975]:

$$
L(\boldsymbol{\beta}) = \prod_{i: \delta_i = 1} \frac{\exp(\boldsymbol{\beta}' \mathbf{X}_i)}{\sum_{j \in R(t_i)} \exp(\boldsymbol{\beta}' \mathbf{X}_j)}
$$

donde $R(t_i)$ es el conjunto de riesgo en el tiempo $t_i$ (individuos que no han experimentado el evento ni han sido censurados antes de $t_i$).

## Ejemplo: datos de cáncer de pulmón

```{r cox-ejemplo}
#| label: tbl-cox
#| tbl-cap: "Resultados del modelo de Cox para datos de cáncer de pulmón"

# Datos
data(lung, package = "survival")
lung <- na.omit(lung)

# Ajuste del modelo
cox_fit <- coxph(Surv(time, status) ~ age + sex + ph.ecog + ph.karno + 
                   pat.karno + meal.cal + wt.loss, 
                 data = lung)

summary(cox_fit)
```

### Intervalos de confianza

Intervalos de confianza al 95% para HR:

```{r cox-ic}
# IC para HR
exp(confint(cox_fit))
```

## Estratificación

Cuando la asunción de riesgos proporcionales no se cumple para una covariable, se puede **estratificar** por ella:

$$
h_{ij}(t \mid \mathbf{X}_{ij}) = h_{0j}(t) \exp(\boldsymbol{\beta}' \mathbf{X}_{ij})
$$

donde $j$ indexa el estrato.

```{r cox-estratificado}
# Modelo estratificado por sexo
cox_strat <- coxph(Surv(time, status) ~ age + strata(sex) + ph.ecog, 
                   data = lung)
summary(cox_strat)
```

## Diagnóstico del modelo

### Verificación de riesgos proporcionales

#### Test de Schoenfeld

Los **residuos de Schoenfeld** permiten verificar la asunción de riesgos proporcionales:

$$
r_{ik} = \delta_i \left[X_{ik} - \frac{\sum_{j \in R(t_i)} X_{jk} \exp(\boldsymbol{\beta}' \mathbf{X}_j)}{\sum_{j \in R(t_i)} \exp(\boldsymbol{\beta}' \mathbf{X}_j)}\right]
$$

Si la asunción se cumple, los residuos escalados deben tener pendiente cero al graficarlos contra el tiempo.

```{r schoenfeld}
#| label: fig-schoenfeld
#| fig-cap: "Residuos de Schoenfeld escalados para verificar riesgos proporcionales"

# Test de riesgos proporcionales
test_ph <- cox.zph(cox_fit)
print(test_ph)

# Gráfico
par(mfrow = c(2, 2))
plot(test_ph)
```

**Interpretación**: Un p-valor < 0.05 sugiere violación de la asunción de riesgos proporcionales.

#### Gráficos log-log

Para covariables categóricas:

```{r loglog}
#| label: fig-loglog
#| fig-cap: "Gráfico log-log para verificar riesgos proporcionales por sexo"

km_sex <- survfit(Surv(time, status) ~ sex, data = lung)
plot(km_sex, fun = "cloglog", 
     xlab = "log(Tiempo)", ylab = "log(-log(S(t)))",
     main = "Verificación de riesgos proporcionales")
legend("topleft", legend = c("Hombre", "Mujer"), col = 1:2, lty = 1)
```

Si las líneas son paralelas, la asunción se cumple.

### Residuos de martingala

Los **residuos de martingala** detectan la forma funcional de covariables continuas:

$$
M_i = \delta_i - \hat{H}_0(t_i) \exp(\boldsymbol{\beta}' \mathbf{X}_i)
$$

```{r martingala}
#| label: fig-martingala
#| fig-cap: "Residuos de martingala vs edad para detectar forma funcional"

mart_res <- residuals(cox_fit, type = "martingale")

plot(lung$age, mart_res, 
     xlab = "Edad", ylab = "Residuos de martingala",
     main = "Verificación de forma funcional")
lines(lowess(lung$age, mart_res), col = "red", lwd = 2)
abline(h = 0, lty = 2)
```

### Residuos de desviación

Los **residuos de desviación** son transformaciones simétricas de los residuos de martingala:

$$
D_i = \text{sign}(M_i) \sqrt{-2[M_i + \delta_i \log(\delta_i - M_i)]}
$$

Útiles para detectar observaciones atípicas.

```{r desviacion}
#| label: fig-desviacion
#| fig-cap: "Residuos de desviación para detectar observaciones atípicas"

dev_res <- residuals(cox_fit, type = "deviance")

plot(dev_res, 
     xlab = "Índice", ylab = "Residuos de desviación",
     main = "Detección de observaciones atípicas")
abline(h = c(-2, 0, 2), lty = c(2, 1, 2))
```

### Estadísticos de influencia

**DFBETAs**: Miden el cambio en $\hat{\boldsymbol{\beta}}$ al eliminar la observación $i$.

```{r dfbetas}
#| label: fig-dfbetas
#| fig-cap: "DFBETAs para detectar observaciones influyentes"

dfb <- residuals(cox_fit, type = "dfbeta")

par(mfrow = c(2, 2))
for (j in 1:min(4, ncol(dfb))) {
  plot(dfb[, j], ylab = paste("DFBETA", j),
       main = colnames(dfb)[j])
  abline(h = 0, lty = 2)
}
```

## Extensiones del modelo de Cox

### Covariables dependientes del tiempo

Permite que las covariables cambien con el tiempo:

$$
h_i(t \mid \mathbf{X}_i(t)) = h_0(t) \exp(\boldsymbol{\beta}' \mathbf{X}_i(t))
$$

```{r td-covariates}
# Ejemplo: efecto de tratamiento que cambia después de 6 meses
lung$trt_after6 <- lung$time > 180

# Formato tstart-tstop para covariables dependientes del tiempo
lung_td <- survSplit(Surv(time, status) ~ ., 
                     data = lung,
                     cut = 180,
                     episode = "interval")

# Modelo
cox_td <- coxph(Surv(tstart, time, status) ~ age + sex + interval, 
                data = lung_td)
summary(cox_td)
```

### Términos de interacción

Permiten que el efecto de una covariable dependa de otra:

```{r interaccion}
# Interacción entre edad y sexo
cox_int <- coxph(Surv(time, status) ~ age * sex + ph.ecog, data = lung)
summary(cox_int)
```

### Términos no lineales (splines)

Para capturar efectos no lineales:

```{r splines}
# Efecto no lineal de edad usando splines
library(splines)
cox_spline <- coxph(Surv(time, status) ~ ns(age, df = 3) + sex + ph.ecog, 
                    data = lung)
summary(cox_spline)
```

# Tópicos avanzados {#sec-avanzados}

## Riesgos competitivos {#sec-competitivos}

Los **riesgos competitivos** ocurren cuando un sujeto puede experimentar uno de varios eventos mutuamente excluyentes.

### Función de incidencia acumulada

La **función de incidencia acumulada (CIF)** para el evento tipo $k$ es:

$$
F_k(t) = P(T \leq t, \text{tipo } = k) = \int_0^t S(u) h_k(u) \, du
$$

donde $S(t)$ es la supervivencia global y $h_k(t)$ es la causa-específica hazard.

**Propiedad**: $\sum_{k=1}^K F_k(\infty) = 1$ si todos eventualmente experimentan algún evento.

### Test de Gray

El **test de Gray** [@gray1988] compara CIFs entre grupos considerando los eventos competitivos.

```{r riesgos-competitivos}
#| label: fig-cif
#| fig-cap: "Funciones de incidencia acumulada para riesgos competitivos"

# Simular datos con riesgos competitivos
set.seed(123)
n <- 200
tiempo <- rexp(n, 0.01)
evento <- sample(0:2, n, replace = TRUE, prob = c(0.3, 0.4, 0.3))
# 0 = censura, 1 = evento tipo 1, 2 = evento tipo 2
grupo <- rbinom(n, 1, 0.5)

datos_cr <- data.frame(tiempo, evento, grupo)

# Estimar CIF
cif_fit <- cuminc(ftime = datos_cr$tiempo, 
                  fstatus = datos_cr$evento,
                  group = datos_cr$grupo)

# Gráfico
plot(cif_fit, lty = 1:2, col = 1:2,
     xlab = "Tiempo", ylab = "Incidencia acumulada",
     main = "Funciones de incidencia acumulada por grupo")
legend("topleft", 
       legend = c("Grupo 0, Evento 1", "Grupo 0, Evento 2",
                  "Grupo 1, Evento 1", "Grupo 1, Evento 2"),
       lty = rep(1:2, 2), col = rep(1:2, each = 2))

# Test de Gray
print(cif_fit)
```

### Modelo de subdistribución de Fine-Gray

El **modelo de Fine-Gray** [@fine1999] modela directamente la CIF:

$$
h_k^*(t \mid \mathbf{X}) = h_{0k}^*(t) \exp(\boldsymbol{\beta}_k' \mathbf{X})
$$

donde $h_k^*(t)$ es el **subdistribution hazard**.

```{r fine-gray}
# Modelo de Fine-Gray
fg_fit <- crr(ftime = datos_cr$tiempo,
              fstatus = datos_cr$evento,
              cov1 = datos_cr$grupo,
              failcode = 1)

summary(fg_fit)
```

## Modelos de fragilidad {#sec-fragilidad}

Los **modelos de fragilidad** introducen heterogeneidad no observada mediante un efecto aleatorio:

$$
h_i(t \mid \mathbf{X}_i, Z_i) = Z_i h_0(t) \exp(\boldsymbol{\beta}' \mathbf{X}_i)
$$

donde $Z_i$ es la fragilidad (usualmente $Z_i \sim \text{Gamma}(\theta, \theta)$ con $E[Z_i] = 1$).

**Aplicaciones**: Datos agrupados (pacientes dentro de hospitales) o eventos recurrentes.

```{r fragilidad}
# Modelo de fragilidad gamma
data(rats, package = "survival")

frailty_fit <- coxph(Surv(time, status) ~ rx + frailty(litter), 
                     data = rats)
summary(frailty_fit)
```

## Eventos recurrentes

Para sujetos que pueden experimentar el evento múltiples veces.

### Procesos de conteo

Modelamos el número de eventos $N_i(t)$ usando modelos de intensidad:

$$
\lambda_i(t \mid \mathbf{X}_i) = Y_i(t) h_0(t) \exp(\boldsymbol{\beta}' \mathbf{X}_i)
$$

donde $Y_i(t)$ indica si el sujeto $i$ está en riesgo en el tiempo $t$.

### Modelos para eventos recurrentes

1. **Andersen-Gill (AG)**: Todos los eventos se tratan igualmente
2. **Prentice-Williams-Peterson (PWP)**: Estratifica por número de evento
3. **Wei-Lin-Weissfeld (WLW)**: Modelo marginal para cada evento

```{r recurrentes}
# Ejemplo con datos simulados de eventos recurrentes
datos_rec <- data.frame(
  id = rep(1:50, each = 3),
  evento = sample(0:1, 150, replace = TRUE),
  tiempo = abs(rnorm(150, 10, 3)),
  x1 = rep(rnorm(50), each = 3)
)

# Modelo Andersen-Gill
ag_fit <- coxph(Surv(tiempo, evento) ~ x1 + cluster(id), 
                data = datos_rec)
summary(ag_fit)
```

## Análisis de concordancia

El **índice de concordancia (C-index)** mide la capacidad discriminativa del modelo:

$$
C = P(\hat{T}_i > \hat{T}_j \mid T_i > T_j)
$$

- $C = 0.5$: Sin capacidad discriminativa (aleatorio)
- $C = 1$: Discriminación perfecta

```{r concordancia}
# Calcular C-index
c_index <- concordance(cox_fit)
print(c_index)

# Usando paquete survival
survConcordance(Surv(time, status) ~ predict(cox_fit), data = lung)
```

## Validación del modelo

### Validación cruzada

```{r validacion-cruzada}
# Validación cruzada 10-fold
set.seed(456)
k <- 10
folds <- sample(1:k, nrow(lung), replace = TRUE)

c_indices <- numeric(k)
for (i in 1:k) {
  train <- lung[folds != i, ]
  test <- lung[folds == i, ]
  
  modelo <- coxph(Surv(time, status) ~ age + sex + ph.ecog, data = train)
  pred <- predict(modelo, newdata = test)
  
  c_indices[i] <- concordance(Surv(time, status) ~ pred, data = test)$concordance
}

cat("C-index medio (CV):", mean(c_indices), "\n")
cat("Desviación estándar:", sd(c_indices), "\n")
```

### Calibración

La **calibración** evalúa si las probabilidades predichas coinciden con las frecuencias observadas.

```{r calibracion}
# Gráfico de calibración
library(rms)

dd <- datadist(lung)
options(datadist = "dd")

cox_rms <- cph(Surv(time, status) ~ age + sex + ph.ecog, 
               data = lung, x = TRUE, y = TRUE, surv = TRUE, time.inc = 365)

cal <- calibrate(cox_rms, u = 365, B = 50)
plot(cal, main = "Gráfico de calibración")
```

# Predicción de supervivencia {#sec-prediccion}

## Predicción individual

Para un nuevo paciente con covariables $\mathbf{X}_{\text{new}}$, la función de supervivencia predicha es:

$$
\hat{S}(t \mid \mathbf{X}_{\text{new}}) = \hat{S}_0(t)^{\exp(\hat{\boldsymbol{\beta}}' \mathbf{X}_{\text{new}})}
$$

donde $\hat{S}_0(t)$ es la función de supervivencia basal estimada.

```{r prediccion}
#| label: fig-prediccion
#| fig-cap: "Curvas de supervivencia predichas para perfiles de pacientes"

# Definir perfiles de pacientes
perfiles <- data.frame(
  age = c(50, 50, 70, 70),
  sex = c(1, 2, 1, 2),
  ph.ecog = c(0, 0, 2, 2),
  ph.karno = c(100, 100, 100, 100),
  pat.karno = c(100, 100, 100, 100),
  meal.cal = c(1000, 1000, 1000, 1000),
  wt.loss = c(0, 0, 0, 0)
)

# Predicciones
pred_surv <- survfit(cox_fit, newdata = perfiles)

# Gráfico
plot(pred_surv, col = 1:4, lwd = 2,
     xlab = "Tiempo (días)", ylab = "Probabilidad de supervivencia",
     main = "Curvas de supervivencia predichas")
legend("topright",
       legend = c("50 años, Hombre, ECOG 0", 
                  "50 años, Mujer, ECOG 0",
                  "70 años, Hombre, ECOG 2",
                  "70 años, Mujer, ECOG 2"),
       col = 1:4, lwd = 2)
```

## Probabilidades de supervivencia

```{r prob-supervivencia}
# Probabilidad de sobrevivir 1 año (365 días)
summary(pred_surv, times = 365)

# Probabilidad de sobrevivir 2 años
summary(pred_surv, times = 730)
```

## Nomogramas

Los **nomogramas** permiten cálculos gráficos de probabilidades de supervivencia.

```{r nomograma}
#| label: fig-nomograma
#| fig-cap: "Predicción de supervivencia para diferentes perfiles de pacientes"

library(rms)

dd <- datadist(lung)
options(datadist = "dd")

# Modelo usando rms
cox_nom <- cph(Surv(time, status) ~ age + sex + ph.ecog,
               data = lung, x = TRUE, y = TRUE, surv = TRUE, time.inc = 365)

# Crear perfiles de pacientes para predicción
perfiles_nom <- data.frame(
  age = c(40, 50, 60, 70, 80),
  sex = rep(1, 5),
  ph.ecog = rep(1, 5)
)

# Calcular predicciones de supervivencia a 1 año y 2 años
survest_1yr <- survest(cox_nom, newdata = perfiles_nom, times = 365)
survest_2yr <- survest(cox_nom, newdata = perfiles_nom, times = 730)

# Crear tabla de predicciones
pred_table <- data.frame(
  Edad = perfiles_nom$age,
  Sexo = "Masculino",
  ECOG = perfiles_nom$ph.ecog,
  Supervivencia_1_año = round(survest_1yr$surv, 3),
  Supervivencia_2_años = round(survest_2yr$surv, 3)
)

kable(pred_table, 
      caption = "Probabilidades de supervivencia predichas según edad del paciente",
      col.names = c("Edad", "Sexo", "ECOG", "1 año", "2 años"))
```

# Consideraciones prácticas {#sec-practicas}

## Tamaño muestral

El tamaño muestral requerido depende del **número de eventos**, no del número de sujetos.

**Regla general**: Se necesitan al menos 10 eventos por covariable para evitar sobreajuste.

$$
n_{\text{eventos}} \geq 10 \times p
$$

donde $p$ es el número de covariables.

## Manejo de datos faltantes

### Análisis de casos completos

Elimina sujetos con valores faltantes. **Problema**: Pérdida de información y posible sesgo.

### Imputación múltiple

Genera varios conjuntos de datos imputados y combina los resultados.

```{r imputacion}
# Ejemplo de imputación múltiple con mice
library(mice)

# Crear valores faltantes artificiales
lung_na <- lung
lung_na$age[sample(1:nrow(lung_na), 20)] <- NA

# Imputación múltiple
imp <- mice(lung_na, m = 5, maxit = 10, seed = 123, printFlag = FALSE)

# Ajustar modelo en cada conjunto imputado
fit_imp <- with(imp, coxph(Surv(time, status) ~ age + sex + ph.ecog))

# Combinar resultados
pool_fit <- pool(fit_imp)
summary(pool_fit)
```

## Selección de variables

### Método backward

```{r backward}
# Modelo completo
full_model <- coxph(Surv(time, status) ~ age + sex + ph.ecog + ph.karno + 
                      pat.karno + meal.cal + wt.loss, 
                    data = lung)

# Selección backward usando AIC
step_model <- step(full_model, direction = "backward", trace = 0)
summary(step_model)
```

### Regularización (LASSO)

```{r lasso}
#| warning: false

library(glmnet)

# Preparar datos
x <- model.matrix(~ age + sex + ph.ecog + ph.karno + 
                    pat.karno + meal.cal + wt.loss - 1, data = lung)
y <- Surv(lung$time, lung$status)

# LASSO
lasso_fit <- cv.glmnet(x, y, family = "cox", alpha = 1)

# Coeficientes
coef(lasso_fit, s = "lambda.min")

# Gráfico
plot(lasso_fit)
```

## Reporte de resultados

### Tabla de resultados

```{r tabla-resultados}
# Función para crear tabla de resultados
crear_tabla <- function(modelo) {
  coef_df <- data.frame(
    Variable = names(coef(modelo)),
    Coeficiente = coef(modelo),
    HR = exp(coef(modelo)),
    IC_inf = exp(confint(modelo)[, 1]),
    IC_sup = exp(confint(modelo)[, 2]),
    p_valor = summary(modelo)$coefficients[, "Pr(>|z|)"]
  )
  rownames(coef_df) <- NULL
  return(coef_df)
}

tabla <- crear_tabla(cox_fit)
kable(tabla, digits = 3, 
      caption = "Resultados del modelo de Cox: Hazard Ratios e intervalos de confianza al 95%")
```

### Gráfico Forest Plot

```{r forest-plot}
#| label: fig-forest
#| fig-cap: "Forest plot de hazard ratios con intervalos de confianza al 95%"

library(forestplot)

# Extraer datos
coefs <- coef(cox_fit)
hrs <- exp(coefs)
ci <- exp(confint(cox_fit))

# Preparar datos
tabletext <- cbind(
  c("Variable", names(coefs)),
  c("HR", sprintf("%.2f", hrs)),
  c("95% IC", sprintf("(%.2f-%.2f)", ci[, 1], ci[, 2]))
)

# Forest plot
forestplot(tabletext,
           mean = c(NA, hrs),
           lower = c(NA, ci[, 1]),
           upper = c(NA, ci[, 2]),
           xlog = TRUE,
           xlab = "Hazard Ratio",
           col = fpColors(box = "royalblue", line = "darkblue"))
```

# Casos de estudio {#sec-casos}

## Caso 1: Trasplante de médula ósea

```{r caso-bmt}
#| label: fig-caso-bmt
#| fig-cap: "Análisis de supervivencia en trasplante de médula ósea"

# Datos simulados de trasplante
set.seed(789)
n_bmt <- 137
bmt <- data.frame(
  time = abs(rnorm(n_bmt, 500, 300)),
  status = sample(0:1, n_bmt, replace = TRUE, prob = c(0.4, 0.6)),
  age = rnorm(n_bmt, 35, 10),
  donor = factor(sample(c("Relacionado", "No relacionado"), n_bmt, replace = TRUE)),
  disease = factor(sample(c("AML", "ALL", "CML"), n_bmt, replace = TRUE))
)

# KM por tipo de donante
km_bmt <- survfit(Surv(time, status) ~ donor, data = bmt)

ggsurvplot(km_bmt, data = bmt,
           pval = TRUE, conf.int = TRUE,
           risk.table = TRUE,
           xlab = "Días desde trasplante",
           ylab = "Probabilidad de supervivencia",
           title = "Supervivencia por tipo de donante",
           ggtheme = theme_minimal())

# Modelo multivariado
cox_bmt <- coxph(Surv(time, status) ~ age + donor + disease, data = bmt)
summary(cox_bmt)
```

## Caso 2: Cáncer de mama

```{r caso-mama}
#| label: fig-caso-mama
#| fig-cap: "Análisis de supervivencia en cáncer de mama con covariables tiempo-dependientes"

# Datos simulados de cáncer de mama con recaída
set.seed(321)
n_mama <- 200
mama <- data.frame(
  id = 1:n_mama,
  time = abs(rnorm(n_mama, 1000, 400)),
  status = sample(0:1, n_mama, replace = TRUE, prob = c(0.3, 0.7)),
  age = rnorm(n_mama, 55, 12),
  size = exp(rnorm(n_mama, log(2.5), 0.5)),
  nodes = rpois(n_mama, 3),
  grade = factor(sample(1:3, n_mama, replace = TRUE)),
  er = factor(sample(c("Positivo", "Negativo"), n_mama, replace = TRUE, prob = c(0.7, 0.3)))
)

# Modelo de Cox
cox_mama <- coxph(Surv(time, status) ~ age + size + nodes + grade + er, 
                  data = mama)
summary(cox_mama)

# Validación de riesgos proporcionales
test_ph_mama <- cox.zph(cox_mama)
print(test_ph_mama)
```

# Software y recursos {#sec-recursos}

## Paquetes de R

- **survival** [@therneau2000]: Paquete fundamental
- **survminer** [@kassambara2021]: Visualización avanzada
- **flexsurv** [@jackson2016]: Modelos paramétricos flexibles
- **rms** [@harrell2015]: Regresión y estrategias de modelización
- **cmprsk** [@gray2014]: Riesgos competitivos
- **coxme** [@therneau2022]: Modelos de Cox con efectos mixtos

## Recursos adicionales

### Libros

- Hosmer, Lemeshow & May (2008). *Applied Survival Analysis*
- Kleinbaum & Klein (2012). *Survival Analysis: A Self-Learning Text*
- Therneau & Grambsch (2000). *Modeling Survival Data*
- Klein & Moeschberger (2003). *Survival Analysis: Techniques for Censored and Truncated Data*

### Cursos online

- [Survival Analysis in R](https://www.datacamp.com/courses/survival-analysis-in-r)
- [STHDA Survival Analysis](http://www.sthda.com/english/wiki/survival-analysis)

### Documentación

- [CRAN Task View: Survival Analysis](https://CRAN.R-project.org/view=Survival)
- [survival package vignettes](https://cran.r-project.org/web/packages/survival/vignettes/)

# Conclusiones {#sec-conclusiones}

El análisis de supervivencia proporciona herramientas estadísticas poderosas para analizar datos de tiempo hasta el evento en presencia de censura. Los puntos clave son:

1. **Censura**: Requiere métodos especializados que no ignoran la información parcial
2. **Kaplan-Meier**: Método no paramétrico para estimar funciones de supervivencia
3. **Test de log-rank**: Prueba estándar para comparar curvas de supervivencia
4. **Modelos paramétricos**: Útiles cuando se conoce la distribución subyacente
5. **Modelo de Cox**: Modelo semiparamétrico más utilizado, flexible y robusto
6. **Diagnóstico**: Verificación de asunciones es crucial (riesgos proporcionales, forma funcional)
7. **Extensiones**: Riesgos competitivos, fragilidad y eventos recurrentes para situaciones más complejas

La elección del método depende de:

- Objetivo del análisis (descripción vs predicción)
- Estructura de los datos (censura, covariables, eventos competitivos)
- Asunciones que estemos dispuestos a hacer
- Tamaño muestral disponible

# Referencias {#sec-referencias}

::: {#refs}
:::

# Apéndice A: Código R completo {#sec-apendice-a}

```{r codigo-completo, eval=FALSE}
# ============================================================
# ============================================================

# 1. INSTALACIÓN DE PAQUETES --------------------------------
install.packages(c("survival", "survminer", "flexsurv", 
                   "KMsurv", "cmprsk", "rms", "ggplot2"))

# 2. CARGA DE LIBRERÍAS -------------------------------------
library(survival)
library(survminer)
library(flexsurv)
library(KMsurv)
library(cmprsk)
library(rms)
library(ggplot2)

# 3. ANÁLISIS NO PARAMÉTRICO --------------------------------
# Datos de ejemplo
data(aml, package = "survival")

# Kaplan-Meier
km_fit <- survfit(Surv(time, status) ~ x, data = aml)
summary(km_fit)

# Gráfico
ggsurvplot(km_fit, data = aml, pval = TRUE, conf.int = TRUE)

# Test de log-rank
survdiff(Surv(time, status) ~ x, data = aml)

# 4. MODELOS PARAMÉTRICOS -----------------------------------
# Exponencial
exp_fit <- survreg(Surv(time, status) ~ x, data = aml, 
                   dist = "exponential")

# Weibull
weib_fit <- survreg(Surv(time, status) ~ x, data = aml, 
                    dist = "weibull")

# Log-normal
lognorm_fit <- survreg(Surv(time, status) ~ x, data = aml, 
                       dist = "lognormal")

# Comparar modelos
AIC(exp_fit, weib_fit, lognorm_fit)

# 5. MODELO DE COX ------------------------------------------
data(lung, package = "survival")
lung <- na.omit(lung)

# Ajuste
cox_fit <- coxph(Surv(time, status) ~ age + sex + ph.ecog, 
                 data = lung)
summary(cox_fit)

# Diagnóstico
cox.zph(cox_fit)
plot(cox.zph(cox_fit))

# 6. PREDICCIÓN ---------------------------------------------
# Definir perfil
nuevo_paciente <- data.frame(age = 60, sex = 1, ph.ecog = 1)

# Predecir
pred <- survfit(cox_fit, newdata = nuevo_paciente)
plot(pred)

# Probabilidad a 1 año
summary(pred, times = 365)
```

# Apéndice B: Fórmulas matemáticas {#sec-apendice-b}

## Distribuciones comunes

| Distribución | $h(t)$ | $S(t)$ | Parámetros |
|:-------------|:-------|:-------|:-----------|
| Exponencial | $\lambda$ | $\exp(-\lambda t)$ | $\lambda > 0$ |
| Weibull | $\lambda \gamma t^{\gamma-1}$ | $\exp(-\lambda t^\gamma)$ | $\lambda, \gamma > 0$ |
| Log-normal | $\frac{\phi\left(\frac{\log t - \mu}{\sigma}\right)}{\sigma t \left[1 - \Phi\left(\frac{\log t - \mu}{\sigma}\right)\right]}$ | $1 - \Phi\left(\frac{\log t - \mu}{\sigma}\right)$ | $\mu \in \mathbb{R}, \sigma > 0$ |
| Log-logística | $\frac{\lambda \gamma t^{\gamma-1}}{1 + \lambda t^\gamma}$ | $\frac{1}{1 + \lambda t^\gamma}$ | $\lambda, \gamma > 0$ |

: Funciones de riesgo y supervivencia para distribuciones comunes {#tbl-distribuciones}

## Tests estadísticos

### Test de log-rank

$$
\chi^2 = \frac{(O_1 - E_1)^2}{E_1} + \frac{(O_2 - E_2)^2}{E_2} \sim \chi^2_1
$$

### Test de Wald

Para $H_0: \beta_j = 0$:

$$
z = \frac{\hat{\beta}_j}{\widehat{\text{SE}}(\hat{\beta}_j)} \sim N(0, 1)
$$

### Test de razón de verosimilitud

$$
-2 \log \Lambda = -2[\log L(\text{modelo restringido}) - \log L(\text{modelo completo})] \sim \chi^2_q
$$

donde $q$ es la diferencia en número de parámetros.

---

**Información de la sesión:**

```{r sessioninfo}
sessionInfo()
```

---


